ACORDAO-COMPLETO-2571023

ACÓRDÃO 3333/2023 ATA 13/2023 - SEGUNDA CÂMARA

VISTOS, relatados e discutidos estes embargos de declaração opostos contra o Acórdão 1338/2022-TCU-Segunda Câmara;
ACORDAM os Ministros do Tribunal de Contas da União, reunidos em Sessão do Segunda Câmara, com fundamento nas razões expostas pelo Relator e nos arts. 32, inciso II, e 34 da Lei 8.443/1992 c/c o art. 287 do Regimento Interno, em:
9.1. conhecer dos presentes embargos de declaração para, no mérito, rejeitá-los;
9.2. considerar os presentes embargos protelatórios e alertar o recorrente de que novos embargos com finalidade assemelhada, tratando de matéria já exaustivamente analisada e rejeitada pelo TCU, poderão ensejar a aplicação da multa prevista no art. 1.026, § 2º, do Código de Processo Civil, além de não suspenderem o trânsito em julgado da deliberação do Tribunal; e
9.3. dar ciência da presente deliberação ao embargante.

Embargos de declaração opostos por Isaac Cavalcante de Carvalho contra o Acórdão 1.338/2022-TCU-2ª Câmara, que negou provimento ao recurso de reconsideração interposto contra o Acórdão 3.690/2021-TCU-2ª Câmara, o qual julgou irregulares as contas do ora embargante, condenando-o em débito e multa, em face de irregularidades na execução de  contrato, celebrado entre o então Ministério das Cidades e o Município de Juazeiro-BA, para a elaboração do projeto executivo do sistema de esgotamento sanitário

Segunda Câmara

Município de Juazeiro-BA.

3. Embargante: Isaac Cavalcante de Carvalho (XXX.592.005-XX).

Aroldo Cedraz (na Presidência).

13.1. Ministros presentes: Aroldo Cedraz (na Presidência), Augusto Nardes (Relator) e Vital do Rêgo.
13.2. Ministro que alegou impedimento na Sessão: Aroldo Cedraz (na Presidência).
13.3. Ministro-Substituto convocado: Marcos Bemquerer Costa.

AUGUSTO NARDES

Ministro João Augusto Ribeiro Nardes.

Transcrevo a seguir a instrução de mérito (peça 109) elaborada no âmbito da então Secretaria de Recursos (Serur) , que contou com o endosso dos dirigentes daquela unidade técnica (peça 110) e com a anuência do Ministério Público junto a este Tribunal (peça 113) :
	"INTRODUÇÃO
	1.	Cuida-se de embargos de declaração opostos por Isaac Cavalcante de Carvalho (peças 98 e 99) contra o Acórdão 1338/2022-TCU-Segunda Câmara, relatado pelo Ministro Augusto Nardes. A deliberação recorrida apresenta o seguinte teor (peça 95) : 
VISTO, relatado e discutido o presente recurso de reconsideração (peça 65) interposto por Isaac Cavalcante de Carvalho contra o Acórdão 3690/2021-TCU-Segunda Câmara (peça 45) ; ACORDAM os Ministros do Tribunal de Contas da União, reunidos em sessão de 2ª Câmara, com fundamento nos artigos 32, inciso I, e 33, da Lei 8.443/1992, c/c o artigo 285 do RI/TCU, ante as razões expostas pelo Relator, em: 
9.1. conhecer do recurso e, no mérito, negar-lhe provimento; 
9.2. comunicar esta deliberação ao recorrente, à Procuradoria da República no Estado da Bahia e aos demais interessados.
	HISTÓRICO
	2.	O Acórdão 1338/2022-TCU-Segunda Câmara, ora embargado, apreciou o recurso de reconsideração interposto pelo embargante contra o Acórdão 3690/2021-TCU-Segunda Câmara, relatado pelo Ministro André de Carvalho, cujo teor era o seguinte (peça 45) : 
9.1. promover a exclusão de Misael Aguilar Silva Júnior no presente processo, diante dos elementos de convicção até aqui obtidos pelo TCU;
9.2. julgar irregulares as contas de Isaac Cavalcante de Carvalho, nos termos dos arts. 1º, I, 16, III, 'a', 'b' e 'c', 19, caput, 23, III, da Lei n.º 8.443, de 1992, para condená-lo ao pagamento do correspondente débito, com a atualização monetária e os juros de mora calculados desde a data informada até o efetivo recolhimento, fixando-lhe o prazo de 15 (quinze) dias, contados da notificação, para que comprove perante o Tribunal, nos termos do art. 214, III, 'a', do RITCU, o recolhimento da dívida em favor do Tesouro Nacional, na forma da legislação em vigor, sob as seguintes condições:
	Data da Ocorrência
	Valor (em R$) 

	26/12/2008
	80.357,22

9.3. aplicar em desfavor de Isaac Cavalcante de Carvalho a multa prevista no art. 57 da Lei n.º 8.443, de 1992, sob o valor de R$ 10.000,00 (dez mil reais) , fixando-lhe o prazo de 15 (quinze) dias, contados da notificação, para que comprove, perante o Tribunal, nos termos do art. 214, III, 'a', do RITCU, o recolhimento da referida dívida em favor do Tesouro Nacional, com a devida atualização monetária, na forma da legislação em vigor;
9.4. autorizar, caso requerido, nos termos do art. 26 da Lei n.º 8.443, de 1992, e do art. 217 do RITCU, o parcelamento das dívidas fixadas por este Acórdão em até 36 (trinta e seis) parcelas mensais e sucessivas, com a atualização monetária e os correspondentes acréscimos legais, esclarecendo ao responsável que a falta de pagamento de qualquer parcela importará no vencimento antecipado do saldo devedor, nos termos do art. 217, § 2º, do RITCU, sem prejuízo das demais medidas legais;
9.5. autorizar, desde logo, a cobrança judicial das dívidas fixadas por este Acórdão, nos termos do art. 28, II, da Lei n.º 8.443, de 1992, diante do não atendimento à notificação; e
9.6. enviar a cópia do presente Acórdão, com o Relatório e a Proposta de Deliberação, à Procuradoria da República no Estado da Bahia, nos termos do art. 16, § 3º, da Lei n.º 8.443, de 1992, para o ajuizamento das ações civis e penais cabíveis.
	2.1. A presente TCE examinou irregularidades na execução do Contrato de Repasse 0238139-81/2007, celebrado entre o então Ministério das Cidades e a Prefeitura de Juazeiro (BA) , para a elaboração do projeto executivo do sistema de esgotamento sanitário a partir do aporte de R$ 1.584.955,01 em recursos federais e R$ 84.421,00 em recursos da contrapartida, tendo a vigência do ajuste sido estipulada para o período de 27/12/2007 a 5/3/2017. Por meio do Acórdão 3690/2021-TCU-Segunda Câmara, Rel. André de Carvalho, o ora embargante teve suas contas julgadas irregulares e foi condenado ao recolhimento do débito e multa, com base nos arts. 1º, inciso I, 16, inciso III, alíneas 'a', 'b' e 'c', e 19, caput, 23, III, da Lei da Lei 8.443/1992.
	2.2. Em seguida, o embargante opôs embargos de declaração (peça 56) ao Acórdão 3690/2021-TCU-Segunda Câmara (peça 45) que foram rejeitados por meio do Acórdão 5954/2021-TCU-Segunda Câmara, Rel. André de Carvalho (peça 61) .
	2.3. Inconformado, interpôs recurso de reconsideração (peça 65) , o qual não foi provido por meio do acórdão ora embargado.
	2.4. Desta feita, examina-se embargos declaratórios ao Acórdão 1338/2022-TCU-Segunda Câmara, Rel. Augusto Nardes, encaminhado para exame desta Serur por meio do despacho à peça 101. 
	2.5. A síntese das circunstâncias processuais e de mérito que interessam à análise dos presentes embargos de declaração apura-se no relatório (peça 63) e no voto (peça 62) que integram a decisão embargada, compensando a transcrição (grifou-se) :
RELATÓRIO
Transcrevo a seguir a instrução de mérito (peça 92) elaborada no âmbito da Secretaria de Recursos - Serur, que contou com o endosso do dirigente daquela unidade técnica (peça 93) e com a anuência do Ministério Público junto a este Tribunal (peça 94) : 
[Transcreve instrução desta Serur à peça 92]
[...] 4.1. Constitui objeto do presente recurso verificar se:
	[...] b) cabe a responsabilização do recorrente (peça 65, p. 2-4) .
[...] Análise
6.2. (...) A comprovação da boa e regular aplicação dos recursos federais transferidos no momento da gestão do seu antecessor não afasta sua responsabilidade como gestor-sucessor, por ter deixado de adotar as providências necessárias à plena consecução dos objetivos pactuados pelo referido ajuste.
6.3. Embora a parcela desbloqueada no valor de R$ 80.357,22 tenha sido devidamente executada pelo prefeito antecessor, todo o serviço realizado à época se tornou sem utilidade em decorrência da descontinuidade na execução do projeto pelo prefeito sucessor, o qual deve responder pelo dano causado em função do desperdício dos recursos federais.
6.4. Com efeito, verificou-se a ausência da necessária adoção das medidas cabíveis para a efetiva continuidade e conclusão do sistema de esgotamento sanitário pelo ora recorrente, a despeito da assinatura do termo aditivo ao contrato de repasse, prorrogando a vigência do referido ajuste.
[...] 6.6. No caso, embora tenha sido aferida a execução financeira da parcela desbloqueada, restou comprovada a não execução do objeto, devendo o erário ser ressarcido pelo prejuízo causado, o que cabe ao prefeito sucessor que deu causa a não execução do objeto e ainda foi omisso no dever de prestar contas.
VOTO
[...] 5. No mérito, anuo ao posicionamento da Secretaria de Recursos desta Corte - Serur, com a concordância do Ministério Público junto a este Tribunal, e incorporo suas manifestações às minhas razões de decidir, sem prejuízo das considerações a seguir. 
6.	Preliminarmente, afasto a ocorrência de prescrição ao presente caso. A detalhada análise da Secretaria de Recursos deste Tribunal - Serur, constante do relatório precedente, conclui por sua não incidência, tanto no regime do Acórdão 1441/2016-TCU-Plenário quanto no da Lei 9.873/1999.
[...] 9. Apesar dos recursos federais terem sido transferidos no momento da gestão do seu antecessor, o responsável, na condição de sucessor, deixou de adotar as providências necessárias à consecução dos objetivos pactuados pelo referido ajuste.
10.	Os elementos constantes dos autos demonstram a ausência da adoção das medidas cabíveis para a efetiva continuidade e conclusão do sistema de esgotamento sanitário pelo recorrente, não obstante a assinatura do termo aditivo ao contrato de repasse, prorrogando a vigência do referido ajuste.
[...] 12. No caso em análise, apesar de aferida a execução financeira da parcela desbloqueada, restou comprovada a inexecução do objeto, devendo ser recomposto o erário pelo prejuízo causado, responsabilidade que deve ser atribuída ao prefeito sucessor.
13.	Desse modo, correta a orientação do acórdão recorrido a respeito da responsabilização do recorrente, uma vez que não houve a execução do objeto pactuado no Contrato de Repasse 0238139-81/2007, diante de sua omissão em relação à continuidade do empreendimento. Acrescente-se, ainda, as irregularidades no dever de prestar contas, razão pela qual deve o recorrente ressarcir o erário pelo prejuízo ocorrido.	
	2.6. Portanto, a decisão agora embargada negou o recurso de reconsideração interposto pelo embargante.
	ADMISSIBILIDADE
	3.	Ao examinar os requisitos de admissibilidade, verifica-se que o caput do art. 34 da Lei 8.443/1992 estabelece que a interposição de embargos de declaração é cabível para corrigir suposta obscuridade, omissão ou contradição da decisão recorrida. Dessa forma, mesmo que não seja identificado no acórdão recorrido a ocorrência desses pressupostos, o fato de o recorrente apontar a suposta existência de qualquer deles, como é o caso, configura motivo suficiente para que, quanto à adequação, o recurso possa ser conhecido.
	3.1. Igualmente, encontram-se preenchidos os requisitos de forma (escrita) e de legitimidade (o recorrente é o responsável) .
	3.2. Verifica-se ainda que o recurso foi interposto em 13/4/2022, porém, não consta nos autos a data de notificação ao responsável, restando prejudicada a análise da tempestividade. Nesse caso, os embargos devem ser conhecidos (Acórdão 1662/2010-TCU-Plenário, Rel. Augusto Sherman, extraído da jurisprudência selecionada) .
	3.3. Além disso, a jurisprudência desta Corte entende ser possível conhecer de embargos, em respeito ao princípio da verdade material, fundamento utilizado no despacho do relator à peça 101, o qual determinou a restituição dos autos a esta Serur a fim de que seja avaliado o impacto da documentação juntada à peça 99 na apreciação deste processo (Acórdão 2788/2016-TCU-Plenário, Rel. Augusto Nardes 1140/2011-2ª Câmara, Rel. Raimundo Carreiro) .
	3.4. Assim, os presentes embargos devem ser conhecidos por atenderem aos pressupostos de admissibilidade assentados nos artigos 32, inciso II, e 34 da Lei 8.443/1992 c/c o art. 287 do Regimento Interno do Tribunal.
	MÉRITO
	4.	Delimitação
	4.1. Constitui objeto do presente recurso definir se há omissão e/ou contradição e/ou obscuridade relevantes a serem sanadas na decisão embargada (quanto à valoração empreendida pelo e. Colegiado julgador acerca da responsabilidade do embargante e consequente reflexo no débito e na multa que lhe restou aplicada) e, caso haja, se eventual saneamento é capaz de atribuir efeitos modificativos (infringentes) aos presentes embargos de declaração no que se refere à penalização do embargante.
	Das contradições e omissões capazes de ensejar embargos de declaração
	5.	O embargante afirma que, somente após o julgamento dos embargos de declaração opostos em face do Acórdão 1.338/2022, conseguiu a comprovação de que o Município de Juazeiro realizou, em 21/12/2017, a devolução de R$ 586.809,24 na conta do Contrato de Repasse 0238139-77/2007. Dessa forma, em face da comprovação da devolução do valor, requer o provimento dos presentes embargos em homenagem ao princípio da verdade real, e alega que houve omissão e contradição. 
	5.1. Sobre a contradição, referência trecho do relatório da CGU à peça 4, p.51, buscando demonstrar que foi dada quitação ao ex-gestor Misael Aguillar da única parcela desbloqueada do contrato de gestão e os valores não desbloqueados foram devolvidos; a partir dos trechos que transcreve, alega haver contradição, pois não pode ser imputado débito ao recorrente se foi reconhecida a regular quitação da única parcela desbloqueada e o Município devolveu o valor recebido no contrato de repasse como atestam os documentos ora anexados (peça 99) .
	5.2. Afirma que, se o dano não existe para quem eventualmente lhe deu causa, então não pode ser repassado a terceiro.
	5.3. Prossegue apontando outro ponto como alegadamente omisso sob o argumento de que a ausência de fundamentações sobre a rejeição das seguintes alegações do embargante configura omissão que deve ser suprida (peça 98, p. 4) : 
i) ingressou com demanda judicial contra o ex-prefeito Misael Aguilar, buscando sua responsabilização em relação a¿ omissão na prestação de contas aqui debatida, ja¿ que era impossível a prestação de contas pelo ora embargante pelo fato de que inexistiam documentos sobre o contrato de repasse;
ii) já que não havia condições de se prestar contas dos recursos federais recebidos por seu antecessor, o embargante adotou as medidas legais, conforme a Súmula TCU 230, visando ao resguardo do patrimônio público, atendendo ao mandamento insculpido no art. 8o da Lei no 8.443/1992;
iii) enquanto gestor municipal, no que diz respeito aos fatos, o recorrente sempre manteve a Procuradoria-Geral imbuída da missão de buscar judicialmente o ressarcimento dos danos que o ex- gestor Misael Aguilar Silva Junior causou ao erário. 
	5.4. Formula os seguintes pedidos recursais:
a) que sejam recebidos os presentes Embargos de Declaração, e acolhidos em todos os seus termos a fim de que se reconheça a regular gestão do recurso; 
b) que seja suprida a omissão comentada, e reconhecida a prescrição da pretensão punitiva. 
	Análise
	5.5. Os presentes embargos de declaração não trazem aos autos elemento ou fundamento novo capaz de demonstrar omissão/contradição carente de saneamento e menos ainda de gerar efeito modificativo sobre o Acórdão 7378/2021-TCU-Segunda Câmara, como será demonstrado.
	5.6. Antes de tratar cada um dos pontos agitados na peça recursal em análise, algumas observações revelam-se úteis para melhor compreensão do escopo que delimita a presente análise, uma vez que parecem ter sido ignoradas pelo ora embargante nos primeiros embargos:
i) inicialmente, é preciso ter em perspectiva que, no presente caso, como em incontáveis outros julgados semanalmente pelos colegiados do TCU, o e. Relator do feito reproduziu no Relatório que integra o Acórdão embargado as análises e conclusões da unidade técnica (peça 97) , que contaram com expressa concordância do Ministério Público junto ao TCU (MP/TCU) , representado por seu Subprocurador-Geral, Lucas Rocha Furtado (peça 94) . E, por concordar Sua Excelência o Relator com os fundamentos e desfecho ali consignados, expressamente os incorporou às suas razões de decidir, sendo ao final acompanhado pela 2ª Câmara do TCU. Desse modo, a fundamentação que levou o Colegiado julgador a proferir o acórdão deve ser extraída da leitura conjunta do Voto do Relator e da instrução da unidade técnica transcrita no Relatório, respaldada pelo MP/TCU (Lei 8.443, art. 1º, § 3º) . Trata-se da cognominada 'fundamentação per relationem', técnica de julgamento amplamente aceita para o bem da simplificação e da eficiência da máquina pública onde tramita o feito, pois inibe desnecessárias repetições sem prejudicar a compreensão do que decidido pelo órgão julgador, que acolhe e incorpora expressamente como razões de decidir manifestações já lançadas formalmente nos autos por outros atores cuja atuação é prevista na norma de regência do processo. Nesse sentido são inúmeras manifestações do Supremo Tribunal Federal (STF) , dentre as quais podem ser citados ARE 960364 AgR (Rel.  Min. DIAS TOFFOLI, 2ª Turma, DJe 18/11/2016) , ARE 1238775 AgR (Rel.  Min. LUIZ FUX, 1ª Turma, DJe 11/3/2020) , ARE 1219316 AgR (Rel.  Min. ROBERTO BARROSO, 1ª Turma, DJe 15/10/2019) . Portanto, de início, anota-se que muitos dos pontos levantados pelo embargante não se revelam omissos na decisão, pois foram considerados para formação das razões de decidir do Relator e do Colegiado, seja diretamente no Voto que guiou a decisão, seja pela remissão expressa aos fundamentos da unidade técnica (peça 92) , corroborados também expressamente pelo MP/TCU (peça 94) , ambos reproduzidos no Relatório que integra o Acórdão combatido, repita-se, incorporados expressamente por meio do respectivo Voto do Relator (peça 96) .
ii) de outro lado, o princípio do devido processo legal (contraditório e ampla defesa) não impõe ao órgão julgador apreciar documento por documento, alegação por alegação, linha por linha de argumentação levantados em cada momento processual pelas partes. É possível prestigiá-lo substancialmente atendo-se àqueles fundamentos mais relevantes, assim entendidos como os potencialmente capazes de influenciar no desfecho do julgamento do caso concreto, num ou noutro sentido. Logo, análises e considerações suscintas ou, eventualmente, até inexistentes por parte do órgão julgador não devem ser confundidas com omissão processualmente relevante, notadamente quanto a argumentos/elementos laterais que, mesmo se fossem tratados (linha por linha) e acolhidos, não se revelariam capazes de infringir efetivamente o convencimento formado a partir do conjunto de atos/fatos que denunciam a (s) conduta (s) recriminada (s) . Também nesse sentido, o STF firmou a seguinte tese de repercussão geral (Tema 339) : 'O art. 93, IX, da Constituição Federal exige que o acórdão ou decisão sejam fundamentados, ainda que sucintamente, sem determinar, contudo, o exame pormenorizado de cada uma das alegações ou provas. (AI 791292 QO-RG, Rel. Min. GILMAR MENDES, Repercussão Geral - DJe 12/8/2010) '. Conforme se verá adiante, as alegações relevantes (centrais) do embargante veiculadas no recurso de reconsideração foram devidamente valoradas pelo Colegiado prolator da decisão, ora tendo-as rejeitado, ora tendo-lhes atribuído valor menor do que o pretendido pela parte, cujo resultado foi a manutenção da pena aplicada.
iii) também é preciso ter claro a todo momento que os embargos de declaração não são aptos para instaurar nova rediscussão do mérito já decidido pelo órgão julgador, motivada por mera irresignação da parte com o resultado do julgamento. Sua abertura ao debate é estreitíssima, limitando-se às hipóteses legais de omissão, contradição ou obscuridade, ou, ainda, para correção de erro material (construção doutrinária e jurisprudencial) .
iv) Nessa linha, o TCU tem prolatado reiterados precedentes enfatizando o agudo ângulo aberto pelos embargos, conforme se vê, por exemplo, nos seguintes acórdãos (enunciados da Diretoria de Jurisprudência/TCU, grifou-se) :
Embargos de declaração é um recurso de natureza peculiar, cuja fundamentação é vinculada, visto que seu objetivo é estritamente afastar possível omissão, obscuridade ou contradição de determinada deliberação. Logo, esse instrumento não deve servir como meio ilegítimo para rediscussão de mérito, o que representaria, na prática, a possibilidade de repetição de um mesmo recurso, ferindo os princípios da legalidade, da singularidade, da isonomia e da celeridade processual. (Acórdão 13960/2019-TCU-Primeira Câmara, Rel. Min. Benjamin Zymler) .
Em sede de embargos de declaração, questionamentos acerca da valoração das irregularidades que embasaram a condenação implica tentativa de rediscussão ou reexame da matéria, o que não se coaduna com a função integrativa dessa espécie recursal. (Acórdão 2818/2015-TCU-Segunda Câmara, Rel. Min. Vital do Rêgo) .
Aos embargos de declaração no âmbito do TCU aplica-se o seguinte: 1) não se prestam para a rediscussão do mérito nem para reavaliação dos fundamentos que conduziram à prolação do acórdão recorrido; 2) a contradição deve estar contida dentro dos termos do inteiro teor da deliberação atacada; 3) não há omissão quando a matéria é analisada na instrução da unidade técnica que consta do relatório e que integra as razões de decidir da deliberação; 4) o julgador não está obrigado a apreciar todos e cada um dos argumentos desfiados pela parte, sendo suficiente que se atenha àqueles bastantes à formação de sua convicção acerca da matéria; e 5) eventual erro de julgamento deve ser corrigido por outra via recursal própria. (Acórdão 1104/2015-TCU-Plenário, Rel. Min. Bruno Dantas) .
v)  a mesma didática expressa neste último precedente mencionado (Acórdão 1104/2015-TCU-Plenário) tem sido reproduzida em numerosos outros julgamentos posteriores do TCU, dentre os quais colhem-se os Acórdão 10919/2016-TCU-Segunda Câmara, Rel. Min. Marcos Bemquerer, 117/2018-2ª Câmara, Rel. Min. Ana Arraes e 731/2019-Plenário, Rel. Min. Augusto Nardes.
	5.7. Tendo tais premissas como balizas, passar-se-á à análise das alegações veiculadas por meio dos embargos em apreço (peças 98 e 99) , sem antes registrar, embora o embargante insista em que não se trata de rediscussão do mérito da TCE, que resta claramente evidenciada a busca de repisar questões já enfrentadas no aresto combatido, na presente etapa dos embargos de declaração, pela segunda vez, o que é incabível.  
	5.8. Quanto à referência do embargante ao princípio de verdade material que inclusive motivou a restituição dos presentes autos para o exame desses segundo embargos pela Serur, essa alegação não se sustenta, considerando que a devolução realizada pelo município do valor de R$ 586.809,24, já era conhecida nos presentes autos desde 3/3/2020 conforme demonstra o registro da unidade técnica feito na instrução à peça 7, p. 5, que propôs a citação do recorrente:
32. Cumpre ressaltar que os recursos transferidos e não liberados foram mantidos em aplicação no mercado financeiro, tendo ocorrido em 21/12/2017 a restituição do saldo aos cofres da União, no montante de R$ 586.809,24 (peça 4, fl. 21) 
	5.9. Em relação ao ponto alegado como contradição pelo embargante, pela segunda vez (não pode ser imputado débito ao recorrente se foi reconhecida a regular quitação da única parcela desbloqueada e o Município devolveu o valor recebido no contrato de repasse como atestam os documentos ora anexados) , repisa-se, não merece reparo a decisão embargada, conforme já consignado no voto condutor do acórdão embargado:
9.	Apesar dos recursos federais terem sido transferidos no momento da gestão do seu antecessor, o responsável, na condição de sucessor, deixou de adotar as providências necessárias à consecução dos objetivos pactuados pelo referido ajuste.
10.	Os elementos constantes dos autos demonstram a ausência da adoção das medidas cabíveis para a efetiva continuidade e conclusão do sistema de esgotamento sanitário pelo recorrente, não obstante a assinatura do termo aditivo ao contrato de repasse, prorrogando a vigência do referido ajuste.
[...] 12. No caso em análise, apesar de aferida a execução financeira da parcela desbloqueada, restou comprovada a inexecução do objeto, devendo ser recomposto o erário pelo prejuízo causado, responsabilidade que deve ser atribuída ao prefeito sucessor.
	5.9.1. No voto condutor do Acórdão 5954/2021-TCU-Segunda Câmara, Rel. André de Carvalho o relator rechaçou essa mesma suposta contradição (peça 52, p.) : 
5. Bem se vê, no entanto, que não subsistiria a suposta contradição no acórdão, pois a comprovação da boa e regular aplicação dos recursos federais transferidos durante a gestão do antecessor não afastaria a subjacente responsabilidade do ora embargante, como gestor-sucessor, por ter deixado de adotar as providências necessárias à plena consecução dos objetivos pactuados pelo referido ajuste. 
6. Em face, aliás, da indevida descontinuidade na execução do projeto executivo para o sistema de esgotamento sanitário no bojo do Contrato de Repasse n.º 0238139-81/2007, a despeito da contratação da empresa para dar continuidade aos itens de serviço, a parcela executada pelo gestor antecessor sob o valor de R$ 80.357,22 teria restado inaproveitável em prol da população local, devendo o sucessor responder pelo evidente dano causado ao erário diante do desperdício dos recursos federais.
	5.9.2. Foi ainda reportado à peça 97, pelo relatório que compôs o voto do acórdão ora embargado, que, embora a parcela desbloqueada no valor de R$ 80.357,22 tenha sido devidamente executada pelo prefeito antecessor, e reconhecida como regular, todo o serviço realizado à época se tornou sem utilidade em decorrência da descontinuidade na execução do projeto pelo prefeito sucessor, ora embargante, o qual deve responder pelo dano causado o qual subsiste, em função do desperdício dos recursos federais.
	5.9.3. Portanto, as alegações quanto a este ponto restringem-se a mera insatisfação com o valor atribuído pelo e. órgão julgador a tais circunstâncias e a resultante daí derivada (manutenção do débito e da multa) , o que não se mostra suficiente para acolher embargos.
	5.10. Quanto ao segundo ponto alegado pelo embargante como omisso (ausência de fundamentações sobre a rejeição de alegações do embargante) igualmente não merece reparo a decisão embargada, uma vez que as alegações foram apreciadas e fundamentalmente rejeitadas nos instrumentos que compõem o acórdão, conforme já relatado no subitem 5.6 retro. 
	5.10.1. Tais fundamentações permeiam instrução de peça 97, incorporada às razões de decidir do e. Relator, e estão expressas nos parágrafos 6.4 e 6.5, cuja repetição é necessária, ante a insistência das teses defensivas a esse respeito (grifou-se) :
	6.4. Com efeito, verificou-se a ausência da necessária adoção das medidas cabíveis para a efetiva continuidade e conclusão do sistema de esgotamento sanitário pelo ora recorrente, a despeito da assinatura do termo aditivo ao contrato de repasse, prorrogando a vigência do referido ajuste.
6.5. Cabe registrar que a comprovação da boa e regular aplicação dos recursos públicos transferidos mediante convênio e outros instrumentos congêneres, evidencia-se mediante a execução física e a execução financeira da avença, acompanhada do nexo de causalidade entre uma e outra (Acórdão 7139/2020-TCU-Segunda Câmara, Rel. Raimundo Carreiro, 597/2019-2ª Câmara, Rel. Marcos Bemquerer e 549/2018-1ª Câmara, Rel. Augusto Sherman) . [...]
	5.10.2 Não procede ainda a alegação do embargante de inexistência de documentos atinentes à prestação de contas, considerando que  durante o seu mandato (gestão: 2009-2016) o ente não apenas realizou licitação e contratou empresa 'para prestação de serviços técnicos especializados de Engenharia Consultiva para desenvolvimento de Projetos Básico e Executivo de Sistema de Esgotamento Sanitário', pelo valor global de R$ 1.503.583,54, como se nota no ato adjudicatório de 20/3/2012 (peça 4, fl. 5) , como também assinou, em 05/07/2013, termo aditivo com o objetivo de alterar o fim da vigência do ajuste (peça 3, fl. 79) , o que se mostra contraditório de sua parte com a informação de que não teria encontrado documentos pertinentes ao referido convênio.
	5.10.3 Mais uma vez verifica-se inexistir omissão, o que, caracteriza, mais uma vez, a investida em revolver o mérito (nova apreciação) da questão já valorada pelo Tribunal, o que não é viável por meio de embargos. 
	5.11. O embargante formula ainda pedido de reconhecimento da prescrição da pretensão punitiva, ponto que foi analisado no Relatório que compôs o voto (peça 97, p. 3-4) , tendo sido concluído, qualquer que seja a premissa adotada (da imprescritibilidade, da prescritibilidade pelo regime do Código Civil ou da prescritibilidade pelo regime da Lei 9.873/1999) , que em nenhuma hipótese, eventual prazo extintivo foi extrapolado. Além disso, tal pedido também é questão já valorada pelo TCU, sendo incabível por meio de embargos. 
	INFORMAÇÃO ADICIONAL
	6.	Observa-se que, vistas em conjunto ou tomadas separadamente, todas as alegações veiculadas pelo embargante se desidratam quando confrontadas com a decisão embargada (Acórdão 1338/2022-TCU-Segunda Câmara, suportado pelos fundamentos consignados nos respectivos Relatório e Voto que o integram) e já estavam reproduzidas nos embargos ao Acórdão 3690/2021-TCU-Segunda Câmara, tendo sido negados.
	6.1. Dessa forma, as peças 98 reflete mera repetição da irresignação do recorrente com o resultado dos primeiros embargos e do segundo julgamento de mérito (recurso de reconsideração) , pretendendo instaurar um quarto grau de apreciação de cada um dos atos/fatos relacionados à sua conduta valorada nestes autos.
	6.2. Nesse contexto, é possível concluir que a intenção do embargante é meramente protelar o trânsito em julgado do Acórdão 3690/2021-TCU-Segunda Câmara, o que é inadmissível.
	6.3. Em casos semelhantes, o TCU tem decidido que a reiteração, pelo responsável, de embargos declaratórios contra deliberação, com intuito notadamente protelatório, não suspende a consumação do trânsito em julgado do acórdão original, podendo, assim, ser implementada a cobrança judicial da dívida.
	6.4. Também tem decidido o TCU que é possível a aplicação de multa em processo do Tribunal em razão de embargos de declaração com intuito manifestamente protelatório e, na hipótese de reiteração, a elevação do valor e a exigência de prévio recolhimento da multa para interposição de novos recursos (art. 298 do Regimento Interno do TCU c/c art. 1.026, §§ 2º e 3º, da Lei 13.105/2015) .
	6.5. Nesse sentido, eis os seguintes enunciados da jurisprudência selecionada do TCU:
A reiteração, pelo responsável, de embargos declaratórios contra deliberação, com intuito notadamente protelatório, não suspende a consumação do trânsito em julgado do acórdão guerreado, podendo, assim, ser implementada a cobrança judicial da multa aplicada. (Acórdão 565/2007-TCU-Plenário, Relator Ministro Ubiratan Aguiar) 
É possível a aplicação de multa em processos do TCU em razão de embargos de declaração com intuito manifestamente protelatório e, na hipótese de reiteração, a elevação do valor e a exigência de prévio recolhimento da multa para interposição de novos recursos. (art. 298 do Regimento Interno do TCU c/c art. 1.026, §§ 2º e 3º, da Lei 13.105/2015) (Acórdão 593/2017-TCU-Plenário, Relator Ministro Bruno Dantas) 
	6.6. Assim, de acordo com jurisprudência desta Corte de Contas, cabe alerta ao embargante, no sentido de que novos embargos com fins protelatórios, versando sobre matéria já analisada e rejeitada pelo Tribunal, poderão ensejar a aplicação da multa do art. 1.026, § 2º, do Código de Processo Civil, bem assim informar que a oposição sucessiva de embargos de declaratórios, sem os fundamentos para tanto, não suspenderá o trânsito em julgado do Acórdão 3690/2021-TCU-Segunda Câmara, Rel. André de Carvalho (Acórdão 328/2022-TCU-Plenário, Rel. Aroldo Cedraz, 48/2022-2ª Câmara, Rel. Marcos Bemquerer e 18/2022-2ª Câmara, Rel. Raimundo Carreiro) .
	CONCLUSÃO
	7.	Das análises anteriores, conclui-se que:
a) inexistem omissões e contradições a serem sanadas em relação ao Acórdão 1338/2022-TCU-Segunda Câmara, Rel. Raimundo Carreiro, devendo, por isso, serem rejeitados os embargos de declaração opostos por Isaac Cavalcante de Carvalho;
b) estes embargos são meramente protelatórios.
	7.1. Com base nessas conclusões, propõe-se conhecer dos embargos e, no mérito, rejeitá-los, nos termos da proposta de encaminhamento adiante.
	PROPOSTA DE ENCAMINHAMENTO
	8.	Ante o exposto, com fundamento no art. 34, da Lei 8.443/1992, submetem-se os autos às instâncias subsequentes, com a seguinte proposta de encaminhamento:
	a) conhecer dos embargos de declaração opostos por Issac Cavalcante de Carvalho por meio da peça 98 e 99 e, no mérito, rejeitá-los;
	b) considerar os presentes embargos protelatórios e alertar ao recorrente que novos embargos com finalidade assemelhada, tratando de matéria já exaustivamente analisada e rejeitada pelo Tribunal, podem ensejar a aplicação da multa prevista no art. 1.026, § 2º, do Código de Processo Civil, além de não suspenderem o trânsito em julgado da deliberação do Tribunal;
	c) dar ciência da presente deliberação ao embargante, ressaltando-se que o relatório e o voto que a acompanham podem ser consultados no endereço www.tcu.gov.br/acórdãos."
2.	Considerando que o Plenário do TCU, por meio do Acórdão 2.285/2022, aprovou a Resolução-TCU 344/2022, que trouxe novas diretrizes relativas à regulamentação, no âmbito deste Tribunal, da prescrição para o exercício das pretensões punitiva e de ressarcimento, determinei o retorno dos autos à unidade técnica especificamente para a análise da incidência de prescrição de acordo com os parâmetros fixados pelo novel normativo (peça 114) . Reproduzo a manifestação da então Serur (peças 115 e 116) , que contou com a anuência do MPTCU (peça 117) :
	"1. Trata-se de embargos de declaração opostos por Isaac Cavalcante de Carvalho (peças 98 e 99) contra o Acórdão 1338/2022-TCU-Segunda Câmara, relatado pelo Ministro Augusto Nardes.
	1.2. O recurso foi inicialmente examinado por esta Serur às peças 109-110.
	1.3. O Exmo. Ministro-Relator, em despacho de peça 114, devolveu os autos a esta unidade para exame da prescrição com base na Resolução TCU 344/2022, editada após exame inicial da Secretaria. 
	2.	Da prescrição
	2.1. Não há que se falar em prescrição no caso concreto, nos termos da nova Resolução TCU 344/2022.
	2.2. Ao julgar o RE 636.886, o STF conferiu nova interpretação ao art. 37, § 5º, da Constituição Federal, fixando a tese de que 'é prescritível a pretensão de ressarcimento ao erário fundada em decisão de Tribunal de Contas'.
	2.3. Para adequar esse entendimento ao Tribunal, foi editada a Resolução TCU 344/2022, que estabeleceu os critérios para examinar a prescrição nos processos de controle externo. Em especial, foi adotado o rito da Lei 9.873/1999, na linha dos recentes pronunciamentos do STF.
		2.4. Adotando-se as premissas fixadas pela resolução ao caso concreto, observa-se que não teria ocorrido prescrição. Para tanto, é preciso considerar os seguintes parâmetros: 
		a) Termo inicial: 	
		2.5. A prescrição se opera no instante em que se caracteriza a desídia do titular do direito que, embora já pudesse agir, deixou transcorrer o prazo sem pleitear a reparação do dano sofrido. E a desídia do titular do direito é aferida de acordo com balizas próprias (termo inicial, prazo, causas suspensivas e interruptivas) , não necessariamente coincidentes com o momento do surgimento do dano.
		2.6. No caso dos autos, o termo inicial se deu em 8/5/2017, primeiro dia útil após a data final para prestação de contas (5/5/2017, 60 dias após final da vigência do contrato de repasse - peça 3, p. 5) , nos termos do artigo 4º, inciso I, da Resolução TCU 344/2022.
		2.7. Cabe ponderar que a prescrição se inicia com o vencimento do prazo para prestação de contas, ou seja, no dia seguinte à data em que as contas deveriam ser prestadas. Até o último dia de prazo para prestação de contas ainda não há mora e, consequentemente não há conduta exigível da Administração.
		b)  Prazo: 
		2.8. O art. 2º da Resolução TCU 344/2022 apresenta prazo geral de cinco anos para prescrição da pretensão punitiva e de ressarcimento, enquanto o artigo 3º prevê prazo especial estabelecido na Lei 9.873/1999 (artigo 1º, § 2º) , a saber: 'quando o fato objeto da ação punitiva da Administração também constituir crime, a prescrição reger-se-á pelo prazo previsto na lei penal'. Neste último caso, deve haver recebimento de denúncia na esfera criminal sobre os mesmos fatos.
		2.9. À primeira vista, os atos irregulares não se caracterizam como crime. 
		c) Interrupções da contagem do prazo: 
		2.10. Nos termos do artigo 5º da Resolução TCU 344/2022, a prescrição se interrompe por qualquer ato inequívoco de apuração do fato, pela citação dos responsáveis, pela decisão condenatória recorrível, dentre outros atos. E a prescrição pode se interromper mais de uma vez por causas distintas ou por uma mesma causa desde que, por sua natureza, essa causa seja repetível no curso do processo. 
		2.11. Com base nessas orientações, as causas interruptivas indicadas abaixo evidenciam que a prescrição não teria ocorrido:
		i) 6/3/2020, citação do responsável, conforme peças 17-20; e
		iv) 9/3/2021, data da sessão de julgamento do acórdão condenatório (peça 45) .
		d) Da prescrição intercorrente: 
		2.12. Nos termos do artigo 8º da Resolução TCU 344/2022, opera-se a prescrição intercorrente se o processo ficar paralisado por mais de três anos, aguardando julgamento ou despacho, sem prejuízo de apurar a responsabilidade funcional decorrente da paralisação. 
	2.13. No caso concreto, as próprias causas de interrupção e de suspensão elencadas anteriormente nesta instrução permitem aferir que não ocorreu prescrição intercorrente nos autos.
	CONCLUSÃO
	3. 	Com base nos elementos dos autos, conclui-se que a possibilidade de ressarcimento ao Erário e a pretensão punitiva do Tribunal não estaria prescrita com base no que dispõe a Resolução TCU 344/2022.
	PROPOSTA DE ENCAMINHAMENTO
	4.	Ante o exposto, submete-se o presente exame à consideração superior, propondo-se:
	a) considerar não caracterizada a prescrição da pretensão punitiva e de ressarcimento do Tribunal no caso concreto, com base na Resolução TCU 344/2022;
	b) dar ciência da decisão ao embargante."
	
	É o Relatório.

Luiz Antônio Costa de Santana (OAB-PE 794-A) e Lucas de Araujo Coelho (OAB-PE 50.202), representando Isaac Cavalcante de Carvalho.

Subprocurador-Geral Paulo Soares Bugarin.

TOMADA DE CONTAS ESPECIAL. CONTRATO DE REPASSE. OMISSÃO NO DEVER DE PRESTAR CONTAS. NÃO CUMPRIMENTO DO OBJETO. CONTAS IRREGULARES. DÉBITO. MULTA. EMBARGOS DE DECLARAÇÃO NEGADOS. RECURSO DE RECONSIDERAÇÃO NÃO PROVIDO. NOVOS EMBARGOS. AUSÊNCIA DE OMISSÃO E/OU CONTRADIÇÃO ALEGADAS. ELEMENTOS INCABÍVEIS VIA EMBARGOS DE DECLARAÇÃO E INEFICAZES QUANTO AO MÉRITO. INSUFICIÊNCIA DAS MATÉRIAS INVOCADAS PARA IMPOR EFEITOS MODIFICATIVOS À DECISÃO EMBARGADA. AUSÊNCIA DE PRESCRIÇÃO. MERO INCONFORMISMO COM O RESULTADO DO JULGAMENTO. TENTATIVA DE REDISCUTIR O MÉRITO. EMBARGOS CONSIDERADOS PROTELATÓRIOS. PROPOSTA DE NÃO ACOLHIMENTO E ALERTA AO EMBARGANTE.

TOMADA DE CONTAS ESPECIAL (TCE)

Secretaria de Recursos (Serur).

Trata-se de embargos de declaração opostos por Isaac Cavalcante de Carvalho contra o Acórdão 1338/2022-TCU-Segunda Câmara, que negou provimento ao recurso de reconsideração interposto contra o Acórdão 3690/2021-TCU-Segunda Câmara, o qual julgou irregulares as contas do ora embargante, condenando-o em débito e multa, em face de irregularidades na execução do Contrato de Repasse 0238139-81/2007, celebrado entre o então Ministério das Cidades e o Município de Juazeiro-BA, para a elaboração do projeto executivo do sistema de esgotamento sanitário. 
2.	De início, entendo que os presentes embargos devem ser conhecidos, por preencherem os requisitos de admissibilidade aplicáveis à espécie, notadamente os insculpidos nos arts. 32, inciso II, e 34 da Lei 8.443/1992 c/c o art. 287 do Regimento Interno do TCU.
3.	No que respeita ao caráter pedagógico que deve ser conferido às deliberações deste Tribunal de Contas, registro que os embargos de declaração são, em regra, recurso integrativo, objetivando extirpar da decisão embargada eventual obscuridade, contradição e omissão. Vicente Greco Filho assim define esses vícios da deliberação (in Direito Processual Civil Brasileiro 11ª edição, 2º Volume, Editora Saraiva, p. 259/260) :
" (...)  obscuridade: defeito consistente na difícil compreensão do texto da sentença e pode decorrer de simples defeito redacional ou mesmo de má formulação de conceitos, havendo obscuridade quando a sentença está incompreensível no comando que impõe e na manifestação de conhecimento e vontade do juiz.
contradição: afirmação conflitante, quer na fundamentação, quer entre a fundamentação e a conclusão, sendo que, nesses casos, a correção da sentença, em princípio, não levaria a uma verdadeira modificação da sentença, mas apenas a um esclarecimento de seu conteúdo.
omissão: caso em que a sentença é complementar, passando a resolver questão não solucionada, ganhando substância, portanto, sendo que as questões que devem ser resolvidas pelo juiz são todas as relevantes postas pelas partes para a solução do litígio, bem como as questões de ordem pública que o juiz deve resolver de ofício, como, por exemplo, a coisa julgada."
4.	O entendimento doutrinário e jurisprudencial sobre a matéria é o de que tais espécies de falhas são aquelas decorrentes do próprio julgado e que prejudicam a sua perfeita compreensão, e não aquelas que bem entenda o embargante, muito menos como meio transverso visando impugnar os fundamentos da decisão atacada. (cf. STJ, Edcl Resp 351490, DJ 23/9/2002) .
5.	Essa compreensão é também do egrégio Supremo Tribunal Federal (STF) , consoante se extrai do seguinte julgado daquela Corte Maior:
"EMENTA: EMBARGOS DE DECLARAÇÃO NO RECURSO ORDINÁRIO EM HABEAS CORPUS. PENAL E PROCESSUAL PENAL. INEXISTÊNCIA DE OBSCURIDADE, CONTRADIÇÃO OU OMISSÃO. AUSÊNCIA DE VÍCIO APTO A ENSEJAR QUALQUER DAS HIPÓTESES DE CABIMENTO DOS EMBARGOS DE DECLARAÇÃO. PRETENSÃO DE REDISCUTIR MATÉRIA JÁ DECIDIDA. EFEITOS INFRINGENTES. IMPOSSIBILIDADE. EMBARGOS DECLARATÓRIOS DESPROVIDOS. 
1. Os embargos de declaração são cabíveis quando houver, na sentença ou no acórdão, obscuridade, contradição ou omissão. Inexistentes quaisquer desses vícios, não se pode falar em cabimento do recurso de embargos de declaração. 
2. A pretensão de rediscutir a matéria de fundo constante da impetração é inviável na via estreita dos embargos declaratórios, máxime quando inexiste nulidade processual a ser sanada. 
3. In casu, verifica-se que a pretensão do embargante é o rejulgamento da impetração, inviável na via estreita dos embargos declaratórios. 
4. Embargos declaratórios desprovidos."  (Emb. Decl. no Recurso Ordinário em Habeas Corpus 121.103 Distrito Federal. Rel.: Min. LUIZ FUX. Julg. 31/5/2016) .
6.	Registro, também, que na esteira da jurisprudência desta Corte de Contas, resta assente que não há omissão apta ao acolhimento de embargos de declaração quando a matéria é enfrentada na instrução da unidade técnica que consta do relatório e integra as razões de decidir da deliberação embargada, bem assim, na hipótese de haver aspectos divergentes entre o encaminhamento por ela proposto e o que foi compreendido pelo julgador, quando tais questões são objeto de considerações específicas. Nessa linha, por exemplo, os Acórdãos 463/2007, 1.861/2009, 3.111/2014, 302/2015, 2.309/2015, e 294/2016, do Plenário; 1.576/2007, 663/2008, 5.589/2009, 3.339/2013, e 131/2015, estes da 1ª Câmara; e 268/2007, 133/2008 e 8.345/2016, da 2ª Câmara.
7.	Adotadas essas premissas, passo ao exame do mérito dos presentes embargos, anotando, desde já, que inexistem os vícios alegados pelo recorrente no Acórdão 1338/2022-TCU-Segunda Câmara. Assim, os embargos interpostos por Isaac Cavalcante de Carvalho devem ser rejeitados, sem prejuízo dos esclarecimentos que faço neste voto.
8.	O embargante alega que, somente após o julgamento deste Tribunal, conseguiu a comprovação de que o Município de Juazeiro-BA realizou, em 21/12/2017, a devolução do valor de R$ 586.809,24 na conta do Contrato de Repasse 0238139-77/2007. Em consequência, requer o provimento dos presentes embargos em homenagem ao princípio da verdade real. 
9.	No tocante à suposta contradição, o recorrente busca demonstrar que foi dada quitação ao ex-gestor Misael Aguillar da única parcela desbloqueada do contrato de gestão e os valores não desbloqueados foram devolvidos. Por esse motivo, alega vício no acórdão combatido, uma vez que não pode ser imputado débito ao recorrente se foi reconhecida a regular quitação da única parcela desbloqueada e o Município devolveu o valor recebido no contrato de repasse como atestam os documentos anexados.
10.	Registro que, apesar de o embargante insistir que sua peça de defesa não trata de rediscussão do mérito da TCE, resta claro o objetivo de retomar questões de mérito já enfrentadas no aresto combatido, o que é incabível em sede de embargos.  
11.	Em relação ao princípio da busca da verdade material, vale ressaltar que a devolução realizada pelo município do valor de R$ 586.809,24 era conhecida desde 3/3/2020, conforme registro da unidade técnica feito na instrução à peça 7, p. 5, quando da proposta de citação do recorrente:
" (..) 32. Cumpre ressaltar que os recursos transferidos e não liberados foram mantidos em aplicação no mercado financeiro, tendo ocorrido em 21/12/2017 a restituição do saldo aos cofres da União, no montante de R$ 586.809,24 (peça 4, fl. 21) "
12.	Neste ponto, não merece reparo a decisão embargada, de acordo com análise realizada pelo voto condutor do acórdão embargado:
" (...) 9. Apesar dos recursos federais terem sido transferidos no momento da gestão do seu antecessor, o responsável, na condição de sucessor, deixou de adotar as providências necessárias à consecução dos objetivos pactuados pelo referido ajuste.
10. Os elementos constantes dos autos demonstram a ausência da adoção das medidas cabíveis para a efetiva continuidade e conclusão do sistema de esgotamento sanitário pelo recorrente, não obstante a assinatura do termo aditivo ao contrato de repasse, prorrogando a vigência do referido ajuste.
[...] 12.	No caso em análise, apesar de aferida a execução financeira da parcela desbloqueada, restou comprovada a inexecução do objeto, devendo ser recomposto o erário pelo prejuízo causado, responsabilidade que deve ser atribuída ao prefeito sucessor."
13.	Como se vê, foi avaliado, à peça 97, que, embora a parcela desbloqueada no valor de R$ 80.357,22 tenha sido devidamente executada pelo prefeito antecessor, e reconhecida como regular, todo o serviço realizado à época se tornou sem utilidade em decorrência da descontinuidade na execução do projeto pelo prefeito sucessor, ora embargante, o qual deve responder pelo dano causado subsistente, em função do desperdício dos recursos federais.
14.	A alegação de omissão devida à ausência de fundamentações sobre a rejeição de alegações do embargante também não merece melhor sorte. Conforme se pode depreender do acórdão recorrido, ficou assente a devida fundamentação:
" (...) 6.4. Com efeito, verificou-se a ausência da necessária adoção das medidas cabíveis para a efetiva continuidade e conclusão do sistema de esgotamento sanitário pelo ora recorrente, a despeito da assinatura do termo aditivo ao contrato de repasse, prorrogando a vigência do referido ajuste.
6.5. Cabe registrar que a comprovação da boa e regular aplicação dos recursos públicos transferidos mediante convênio e outros instrumentos congêneres, evidencia-se mediante a execução física e a execução financeira da avença, acompanhada do nexo de causalidade entre uma e outra (Acórdão 7139/2020-TCU-Segunda Câmara, Rel. Raimundo Carreiro, 597/2019-2ª Câmara, Rel. Marcos Bemquerer e 549/2018-1ª Câmara, Rel. Augusto Sherman) . [...]"
15.	Também não merece provimento a alegação do embargante a respeito da inexistência de documentos atinentes à prestação de contas, considerando que  durante o seu mandato (gestão: 2009-2016) o ente não apenas realizou licitação e contratou empresa "para prestação de serviços técnicos especializados de Engenharia Consultiva para desenvolvimento de Projetos Básico e Executivo de Sistema de Esgotamento Sanitário", pelo valor global de R$ 1.503.583,54, como se percebe no ato adjudicatório de 20/3/2012 (peça 4, fl. 5) , como também assinou, em 5/7/2013, termo aditivo com o objetivo de alterar o fim da vigência do ajuste (peça 3, fl. 79) , o que se mostra contraditório de sua parte com a informação de que não teria encontrado documentos pertinentes ao referido convênio.
16.	Por fim, concluo que, de acordo com detalhada análise no relatório precedente, a possibilidade de ressarcimento ao erário e a pretensão punitiva do Tribunal não estão prescritos com base no que dispõe a Resolução TCU 344/2022.
17.	Desse modo, entendo que inexistem omissões e contradições a serem sanadas em relação ao Acórdão 1338/2022-TCU-Segunda Câmara, devendo, por isso, serem rejeitados os embargos de declaração opostos por Isaac Cavalcante de Carvalho.
18.	Por fim, em sintonia com a jurisprudência do TCU, cabe alerta o embargante de que novos embargos com fins protelatórios, versando sobre matéria já analisada e rejeitada pelo Tribunal, poderão ensejar a aplicação da multa do art. 1.026, § 2º, do Código de Processo Civil, e não terão efeito suspensivo.
Ante o exposto, VOTO por que o Tribunal adote a minuta de Acórdão que ora submeto à deliberação deste Colegiado.
TCU, Sala das Sessões, em 9 de maio de 2023.
Ministro JOÃO AUGUSTO RIBEIRO NARDES
Relator